臺灣基隆地方法院民事判決　　　　　　　 94年度訴字第419號
原　　　告　台灣省農工企業股份有限公司
法定代理人　丙○○
訴訟代理人　邱六郎律師
複　代理人　戊○○
被　　　告　乙○○
訴訟代理人　丁○○
被　　　告　甲○○
當事人間請求拆屋還地等事件，本院於民國95年2月24日言詞辯
論終結，判決如下：
    主  文
被告乙○○應將坐落基隆市○○區○○段第六五一、六五二地號
土地上，如複丈成果圖標示Ｄ部分面積二十七‧五平方公尺、標
示Ｅ部分面積二十六‧五平方公尺、標示Ｆ部分面積二‧九平方
公尺、標示Ｇ部分面積二‧五平方公尺之建物拆除後，將土地返
還原告，並應自民國九十四年七月一日起至返還上揭土地之日止
，按年給付原告新台幣陸仟元。
被告甲○○應將坐落基隆市○○區○○段第六五一、六五二地號
土地上，如複丈成果圖標示Ａ部分面積二‧七平方公尺、標示Ｂ
部分面積三十五‧七八平方公尺、標示Ｃ部分面積二十八‧一二
平方公尺之建物拆除後，將土地返還原告，並應自民國九十四年
七月一日起至返還上揭土地之日止，按年給付原告新台幣伍仟貳
佰元。
訴訟費用由被告負擔。
本判決第一項於原告以新臺幣捌萬陸仟元為被告乙○○供擔保後
，得假執行。但被告乙○○如於假執行程序實施前，以新臺幣貳
拾陸萬零肆佰元為原告預供擔保，得免為假執行。
本判決第二項於原告以新臺幣捌萬陸仟元為被告甲○○供擔保後
，得假執行。但被告甲○○如於假執行程序實施前，以新臺幣貳
拾陸萬零肆佰元為原告預供擔保，得免為假執行。
    事實及理由
壹、原告方面：
一、被告乙○○、甲○○前分別向原告承租坐落基隆市○○區○
    ○段651、652地號土地（以下簡稱系爭651、652地號土地）
    ，租金分別約定為每年6,000、5,200元，為其等興建門牌號
    碼分別為基隆市中山區○○○路1巷94、96號房屋（以下簡
    稱系爭94、96號房屋）之基地，其中系爭96號房屋占有土地
    如複丈成果圖標示Ａ、Ｂ、Ｃ所示，面積各為2.7平方公尺
    、35.78平方公尺、28.12平方公尺，合計66.6平方公尺，系
    爭94號房屋占有土地如複丈成果圖標示Ｄ、Ｅ、Ｆ、Ｇ所示
    ，面積各為27.5平方公尺、26.5平方公尺、2.9平方公尺、
    2.5平方公尺，合計59.4平方公尺，約定租賃期限至94年6月
    30日止，雙方並未繼續簽訂租約，因此被告等自租約終止之
    日後即94年7月1日起已屬無權占有系爭651、652地號土地，
    為此訴請被告拆屋還地，及按原約定租金數額給付原告相當
    於租金之不當得利。
二、基於前述，聲明如主文第1、2項所示，並願供擔保請准宣告
    假執行。
貳、被告方面：
一、被告乙○○部分：
（一）被告所有之系爭94號房屋，自42年間即建在系爭土地上，
      此有戶籍謄本可資參照，因此應認為被告對於系爭土地有
      地上權。
（二）兩造間應成立不定期租賃契約。因為依據75年間和解筆錄
      ，被告給付租金，原告就有義務繼續將土地出租給被告，
      因此縱然原來租約期間屆滿，原告仍應繼續繼續出租給被
      告。
（三）基於前述，聲明：駁回原告之訴。
二、被告甲○○部分：
（一）聲明：駁回原告之訴。
參、得心證之理由：
一、原告主張系爭651、652地號土地為其所有，而且被告等於其
    上興建系爭94、96號房屋占有上揭土地，其中系爭96號房屋
    占有土地如複丈成果圖標示Ａ、Ｂ、Ｃ所示，面積各為2.7
    平方公尺、35.78平方公尺、28.12平方公尺，合計66.6平方
    公尺，系爭94號房屋占有土地如複丈成果圖標示Ｄ、Ｅ、Ｆ
    、Ｇ所示，面積各為27.5平方公尺、26.5平方公尺、2.9平
    方公尺、2.5平方公尺，合計59.4平方公尺，且被告等已無
    權利占有系爭651、652地號土地，故應返還所占有上揭地號
    土地，業據原告提出土地謄本、租賃契約書各2份等物為證
    ，並經本院95年1月10日現場履勘後囑託基隆市安樂地政事
    務所繪製複丈成果圖1份在卷可參，經核均與原告主張相符
    ，堪信原告主張為真。
二、又因時效完成而取得地上權或地上權登記請求權者，必須以
    行使地上權之意思而占有他人之土地為其成立要件之一，原
    審既認上訴人非以行使地上權之意思而占有系爭土地，即上
    訴人即無從因時效而取得地上權或地上權登記請求權。又縱
    認上訴人因地上權取得時效完成而得主張時效利益，依民法
    第七百七十二條準用第七百六十九條及第七百七十條之規定
    ，亦僅得請求登記為地上權人而已，並非即取得地上權，在
    其未依法登記為地上權人之前，自不能本於地上權之法律關
    係，向土地所有人有所主張而認其非無權占有。且按占有人
    因時效取得地上權登記請求權，向該管地政機關請求為地上
    權登記，經地政機關受理，受訴法院應就占有人是否具備時
    效取得地上權之要件為實體上裁判者，須以占有人於土地所
    有權人請求拆屋還地前，以具備時效取得地上權之要件為由
    ，向地政機關請求登記為地上權人為前提（最高法院89年度
    台上字第1370號判決要旨參照）。而查：
（一）本件被告乙○○、甲○○前與原告簽訂租賃契約承租系爭
      651、652地號土地，而合併基地興建3層樓加強磚造之建
      物，由被告乙○○分得2、3樓建物使用，被告甲○○分得
      1樓建物使用，此參照本院95年1月10日履勘筆錄記載甚明
      ，因此被告等乃均係基於租賃關係占有使用系爭651、652
      地號土地，並非基於行使地上權之意思，首堪認定。因此
      被告等均無從因時效而取得地上權或地上權登記請求權。
（二）次之，時效取得地上權，僅取得地上權登記請求權，亦即
      得請求登記為地上權人而已，並非即取得地上權，因此在
      被告等未依法登記為地上權人之前，自不能本於地上權之
      法律關係，而認其非無權占有。是以參照原告提出系爭
      651、652地號土地謄本，其上並無被告取得地上權之登記
      。
（三）縱上所述，被告辯稱取得系爭土地之地上權，顯無可採。
三、再查，原告與被告乙○○雖曾於75年7月18日於本院成立和
    解，但查該和解內容為「被告願於七十五年八月十八日以前
    給付原告新台幣壹萬伍仟捌佰柒拾陸元」，並未約定兩造成
    立不定期租賃，因此被告依據該和解書主張兩造成立不定期
    租賃顯無可採。
四、按「所有人對於無權占有或侵奪其所有物者，得請求返還之
    。對於妨害其所有權者，得請求除去之。」民法第767條前
    段、中段定有明文。被告甲○○、乙○○均無正當權源而各
    占用如複丈成果圖標示Ａ、Ｂ、Ｃ部分，複丈成果圖標示Ｄ
    、Ｅ、Ｆ、Ｇ部分之土地，原告本於所有權之作用，請求拆
    除各該土地上之建物、地上物，將各該土地返還原告，洵屬
    正當，應予准許。
五、次按「無法律上之原因而受利益，致他人受損害者，應返還
    其利益。」民法第179條定有明文。而無權占有他人土地，
    可獲得相當租金之利益，為社會通常之觀念。又本件被告乙
    ○○、甲○○興建房屋所使用基地幾乎已占有系爭651、652
    地號土地全部面積，因此原告分別依據被告乙○○、甲○○
    原本與原告約定之租金即被告乙○○每年6,000元、被告甲
    ○○每年5,200元，計算被告等占有係之651、652地號土地
    所獲得相當於租金之不當得利顯有理由，應予准許。
六、假執行之宣告：原告陳明願供擔保，聲請准許宣告假執行，
    經核尚無不合，爰酌定相當金額宣告之，並依職權宣告被告
    得供擔保免為假執行。
七、據上論結，本件原告之訴為有理由，依民事訴訟法第78條、
    第85第1項、第390條第2項、第392條第2項，判決如主文。
中　　華　　民　　國　　94　　年　　3 　　月　　10　　日
                  臺灣基隆地方法院民事庭
                      法      官  王翠芬
以上正本係照原本作成。
對於本件判決如有不服，應於收受送達後20日內向本院提出上訴
書狀，敘述上訴之理由，上訴於臺灣高等法院，並按他造當事人
之人數附具繕本。
中　　華　　民　　國　　95　　年　　3 　　月　　10　　日
                      法院書記官  修丕龍
